【裁判字號】    91,自,361
【裁判日期】    920214
【裁判案由】    侵占
【裁判全文】
臺灣臺南地方法院刑事裁定                          九十一年度自字第三六一號
    自  訴  人  大眾機車行即陳昭良
    被      告  甲○○○  女  .
右列被告因侵占案件，經自訴人提起自訴，本院裁定如左：
    主  文
自訴駁回。
    理  由
一、自訴意旨略以：被告甲○○○於民國九十年十一月二十日就自訴人所有車牌號碼
    ＫＷ八－九七五號光陽牌機車乙輛，與自訴人簽訂機車租售合約書，約定付款方
    式共分十二期，前十一期為租金，最後一期為價金，另依契約書第四條約定：「
    雙方合意若有一期未兌現，視為全數到期，並以違約日作為雙方合意終止標的物
    租約日，甲方（即自訴人）無需再為催告或發函租止租約，且甲方得隨時隨地自
    行取回上開標的物無需經乙方（即被告）同意或知會乙方。」，惟被告甲○○○
    竟自第九期起違約拒絕繳納分期款項，依上開約定，雙方合約已然終止，被告係
    屬無權占有自訴人所有之光陽牌機車，因認被告甲○○○涉犯刑法第三百三十五
    條第一項之侵占罪嫌。
二、按法院或受命法官於自訴案件第一次審判期日前訊問及調查結果，如認為案件有
    刑事訴訟法第二百五十二條至第二百五十四條之情形者，得以裁定駁回其自訴，
    同法第三百二十六條第三項定有明文。次按刑法上之侵占罪，須持有人變易其原
    來之持有意思而為不法所有之意思，始能成立，如僅將持有物延不交還或有其他
    原因致一時未能交還，既缺乏主觀要件，即難遽以該罪相繩，最高法院著有二十
    三年上字第一九一五號、六十八年台上字第三一四六號判例參照。
三、本件自訴人認被告甲○○○涉犯前揭侵占罪嫌，無非係以被告自第九期起違約拒
    絕繳納分期款項，依契約之約定，雙方合約已然終止，被告猶無權占有使用自訴
    人所有之上開機車，並提出機車租售合約書一份、被告簽發之本票一紙、存證信
    函暨送達回證二件等文件（以上均為影本）為其主要論據。訊之被告甲○○○固
    坦承於前揭時間與自訴人簽訂機車租售合約書，向自訴人購買系爭機車，並於繳
    交八期款項後，自第九期起即未再繳納分期款項，復未將機車返還自訴人之事實
    ，惟堅決否認有何侵占犯行，陳稱：伊本意是要向機車行以分期付款方式購買機
    車，並無侵占機車之意思，且已與自訴人和解並先將機車返還自訴人，老闆說待
    餘款付清再將機車交給伊等語。經查：
  (一)、被告於九十年十一月二十日與自訴人簽訂機車租售合約書，依該合約書第三條
      約定「付款方式：分十二期，前六期每期六千四百元整，後五期每期四千一百
      五十元（前十一期為承租標的物租金；最後一期票款及保證金為買賣標的物之
      價金），共開具擔保本票乙張，用以兌現及擔保上開款項」等情，固有上揭合
      約書、本票影本各一紙在卷足憑。然觀之上揭約定，分期付款共十二期，前十
      一期為租金，最後一期為買賣價金一節以觀，則被告與自訴人所簽訂之契約，
      其真意究係租賃或買賣，已非無疑。又該契約書第四條約定「雙方合意若有一
      期未兌現，視為全數到期，並以違約日作為雙方合約意終止標的物租約日，甲
      方無需再為催告或發函終止租約（終約後之票據債權金額視為，違約之損害賠
      償金），且甲方得隨時隨地自行取回上開標的物，無需經乙方同意或知會乙方
      」等語，率然免除自訴人以意思表示終止租約或解除買賣契約之責任，除對於
      他方當事人顯失公平外，且違背終止契約或解除契約之形成權行使應以意思表
      示為之之性質，此定型化之條款是否有效，亦不無疑問。
  (二)、準此，被告供稱：其本意是要向自訴人購買機車，不知為何契約上會約定租金
      一節，尚屬有據。堪認被告係認知雙方所簽訂者為買賣契約，並基於買賣法律
      關係占有使用該機車，致未返還系爭機車，則被告雖有遲延繳納分期款項情事
      ，亦難認被告主觀上有何變易持有為所有之不法所有意圖。況查，被告業已繳
      納八期之分期款項，僅剩四期未繳納，已逾該輛機車價款之二分之一，苟被告
      自始即有易持有為所有之不法犯意，衡情應不致繳納前揭已逾該輛機車價款二
      分之一款項之理，且被告嗣後已與自訴人就其因違約而致自訴人財產上之損害
      達成和解，有和解書一紙附卷可參，益徵被告辯稱其無侵占意圖等語，尚值採
      信。
四、綜上所述，本件依調查所得之證據，尚不足以證明被告主觀上有何不法所有意圖
    ，自不得僅因被告積欠自訴人分期款項之事實，即率然推論被告涉有侵占罪嫌，
    揆諸前揭判例意旨，被告所為尚與刑法侵占罪之構成要件有間，本件應屬債務不
    履行之民事糾紛，自訴人應循民事訴訟途徑以資解決。此外，復查無其他積極證
    據可資認定認被告涉有侵占犯行，應認其犯罪嫌疑尚有不足，依上開說明，本件
    自訴應予駁回。
據上論斷，應依刑事訴訟法第三百二十六條第三項、第二百五十二條第十款，裁定如
主文。
中      華      民      國      九十二    年      二      月    十四    日
                              臺灣臺南地方法院刑事第三庭
                                  審判長法  官  陳振謙
            法  官  朱中和
                                        法  官  孫淑玉
右正本證明與原本無異。
如不服本裁定，應於送達後五日內向本院提出抗告狀（應附繕本）。
                                        書記官  陳月珍
中      華      民      國      九十二    年      二      月    十四    日


司法院資訊處製作；財團法人民間司法改革基金會備份。
